【裁判字號】    97,重上更(三),60
【裁判日期】    971015
【裁判案由】    殺人未遂等
【裁判全文】
臺灣高等法院高雄分院刑事判決    97年度重上更(三)字第60號
上  訴  人  臺灣高雄地方法院檢察署檢察官
被      告  甲○○
                    3樓（現羈押於台灣高雄看守所）
指定辯護人  本院公設辯護人 李佩娟
上列上訴人因被告殺人未遂等案件，不服臺灣高雄地方法院95年
度訴字第3713號中華民國96年3月19日第一審判決（起訴案號：
臺灣高雄地方法院檢察署95年度偵字第22517 號），提起上訴，
判決後，經最高法院第三次發回更審，本院判決如下：
    主  文
原判決關於甲○○部分撤銷。
甲○○共同殺人未遂，處有期徒刑柒年，扣案之仿ＢＥＲＥＴＴ
Ａ廠84型半自動之改造手槍（槍枝管制編號：0000000000號，含
彈匣壹個）壹把沒收。
    事  實
一、甲○○前積欠鄭博懷債務未清償，而鄭博懷委由乙○○向甲
    ○○催討上開債款，乙○○應允後，乙○○、鄭博懷遂於民
    國（下同）95年8 月中旬，至高雄市○○區○○路78號10樓
    之1 向甲○○要債，因一言不合，雙方發生鬥毆後不歡而散
    。乙○○復於95年8 月28日上午8 時許，撥電話予甲○○，
    雙方約定於95年8 月28日上午9 時許，在高雄市前金區○○
    ○路107 號對面建國國小圍牆邊見面談判，甲○○接完電話
    後，旋央請友人黃賀婷、吳怡真開車載其前往約定之地點，
    甲○○抵達現場後發現乙○○、鄭博懷方面有多人在場，認
    可能對其不利，即打電話央請友人林煜泰開車前來協助，林
    煜泰應允後即單獨將其於95年6 月間所購入，而藏放於高雄
    市○○區○○路325 號10樓之1 住處改造手槍1 把（槍枝管
    制編號：0000000000號，含彈匣1 個）及供上述手槍所用具
    殺傷力之土造子彈5 顆取出，放置於其所駕駛之車牌號碼
    8111-PA 號自用小客車駕駛座下腳踏板處（林煜泰上開未經
    許可持有改造手槍及子彈罪暨後述之殺人未遂罪部分均經本
    院前審判決確定），用布覆蓋後，駕駛上開8111-PA 號自用
    小客車自其上揭明華路住處出發，於95年8 月28日9 時20分
    許，抵達六合路與自立路口搭載甲○○。甲○○上車後乘坐
    於駕駛座右邊之乘客座，二人一同前往於六合二路107 號對
    面建國國小圍牆旁，渠等於抵達時，乙○○與鄭博懷已在該
    處等候，乙○○見上開自用小客車駛至該處，隨即持木棒自
    上開8111-PA 號自用小客車右後方衝上敲打該自用小客車的
    後車廂（毀損部分未據告訴），鄭博懷則緩行徒步尾隨於乙
    ○○後方。林煜泰見狀竟基於持上開槍、彈殺人之故意，自
    其車駕駛座下腳踏板處，取出上開具有殺傷力之改造手槍，
    在其駕駛座上朝其右後方之乙○○射擊1 發未擊中（彈殼遺
    留於車廂內）後，即將槍、彈置放在該自用小客車排檔旁，
    因乙○○仍繼續上前追來，甲○○見狀，詎竟萌與林煜泰共
    同非法持有槍、彈及殺人之犯意，由林煜泰駕車緩行，甲○
    ○則自該自用小客車排檔旁接取該槍彈後，持槍伸出該自用
    小客車右前座之車窗外，朝蹲於路旁之乙○○身體射擊1發
    ，擊中乙○○左大腿左膝蓋處，致乙○○受有左膝開放性傷
    口並異物殘留體內、左膝髕骨骨折之傷害而當場倒在地上；
    林煜泰於甲○○開槍射擊後，將原本緩緩向前行之自小客車
    掉頭，朝乙○○倒地方向行駛，由甲○○復持槍朝乙○○身
    體射擊1 發，惟亦未擊中乙○○，林煜泰旋即駕車載甲○○
    往高雄市○○路方向離去，而該車行進之際，甲○○即將上
    揭槍彈交還予林煜泰，林煜泰駕車至高雄市○○路與中正路
    之路口處停車，讓甲○○下車後，林煜泰獨自開車攜帶該手
    槍1 把、子彈2 顆，前往高雄市○○區○○路與裕誠路口旁
    水溝處，將上開手槍1 把、子彈2 顆藏放在上址水溝處後，
    立即駕車離去。警方據報在上開建國國小圍牆邊扣得彈殼2
    顆，旋即於95年8 月29日凌晨2 時許，在高雄市○鎮區○○
    路藍色海岸旅館查獲甲○○，再據林煜泰電話告知警方上開
    藏放槍、彈之水溝地點，扣得上開手槍1 把（槍枝管制編號
    ：0000000000號，含彈匣1 個）及具殺傷力之直徑約8.9mm
    土造子彈2 顆（業經鑑定實際試射完畢，僅餘空彈殼而不具
    殺傷力）。嗣林煜泰於95年9 月7 日上午10時許，自行至高
    雄市政府警察局新興分局說明案情。
二、案經高雄市政府警察局新興分局報請臺灣高雄地方法院檢察
    署檢察官偵查起訴。
     理  由
壹、證據能力部分：
一、被告以外之人於偵查中向檢察官所為之陳述，除顯有不可信
    之情況者外，得為證據，刑事訴訟法第159 條之1 第2 項定
    有明文。本件證人鄭博懷、乙○○於檢察官偵查中所為之陳
    述，既均經依法具結，且於原審審理中接受被告及辯護人之
    詰問，復無顯有不可信之情況，依上開刑事訴訟法之規定，
    渠等於檢察官偵查中之證述，自有證據能力，均得援為認定
    犯罪事實之證據。
二、醫師法第12條第1 項規定：醫師執行業務時，應製作病歷，
    並簽名或蓋章及加註執行年、月、日。第2 項規定：前項病
    歷，除應於首頁載明病人姓名、出生年、月、日、性別及住
    址等基本資料外，其內容至少應載明下列事項：一就診日期
    。二主訴。三檢查項目及結果。四診斷或病名。五治療、處
    置或用藥等情形。六其他應記載事項。因此，醫師執行醫療
    業務時，不論患者是因病尋求診療，或因特殊目的而就醫，
    醫師於診療過程中，應依醫師法之規定，製作病歷，此一病
    歷之製作，均屬醫師於醫療業務過程中所須製作之紀錄文書
    ，而且每一醫療行為均屬可分，因其接續之看診行為而構成
    醫療業務行為，其中縱有因訴訟目的，例如被毆傷而尋求醫
    師之治療，對醫師而言，仍屬其醫療業務行為之一部分，仍
    應依法製作病歷，則該病歷仍屬業務上所製作之紀錄文書，
    與通常之醫療行為所製作之病歷無殊，自屬刑事訴訟法第15
    9 條之4 第2 款所稱從事業務之人於業務上所須製作之紀錄
    文書，而診斷證明書係依病歷所轉錄之證明文書，自仍屬本
    條項之證明文書（最高法院97年台上字第666 號）。本件高
    雄市立聯合醫院所出具有關乙○○受傷之（乙種）字第T ：
    8-718 號、（乙種）字第T ：9-485 號診斷書、高雄市立聯
    合醫院就上揭診斷書所示疑義所為函示，即該院96年11月28
    日聯醫病字0960007816號函，依上開說明均據證據能力。
三、鑑定人由審判長、受命法官或檢察官就下列之人選任1 人或
    數人充之：一就鑑定事項有特別知識經驗者。二經政府機關
    委任有鑑定職務者；鑑定之經過及其結果，應命鑑定人以言
    詞或書面報告；法院或檢察官得囑託醫院、學校或其他相當
    之機關、團體為鑑定，或審查他人之鑑定，並準用刑事訴訟
    法第203 條至第206 條之1 規定，刑事訴訟法第198 條、第
    206 條第1 項、第208 條第1 項分別定有明文。且臺灣高雄
    地方法院檢察署已概括選任法務部調查局就案件有關毒品種
    類鑑定事項之鑑定機關，有臺灣高等法院檢察署92年10 月
    15日檢文允字第0921001322號該署函示可稽。上開槍彈查扣
    後，即經送內政部警政署刑事警察局以性能檢驗法及試射法
    鑑定結果，送鑑改造手槍（含彈匣1 個，槍枝管制編號：00
    00000000號）壹把，認係由仿BERETTA 廠84型半自動手槍製
    造之槍枝，換裝土造金屬槍管而成之改造手槍1 把可發射子
    彈具有殺傷力，而送鑑子彈2 顆，認係具8.9mm 金屬彈頭之
    土造子彈，均經實際試射，均可擊發，認均具殺傷力，此有
    上開扣押槍彈清單、內政部警政署刑事警察局95年10月25
    日刑鑑字第0950141405號槍彈鑑定書各1 份在卷可參，另送
    鑑定之彈頭1 顆、彈殼1 顆，認係均已擊發之土造金屬彈頭
    、彈殼，亦有內政部警政署刑事警察局95年10月18日刑鑑字
    第0950133509號槍彈鑑定書1 份在卷可參（見臺灣高雄地方
    法院檢察署95年度偵字第22517 號卷第81-86 頁），依上開
    說明，卷附內政部警政署刑事警察局槍彈鑑定書，雖係被告
    以外之人於審判外之書面陳述，然係檢察機關概括委託內政
    部警政署刑事警察局鑑定後所製作之鑑定報告，為刑事訴訟
    法第159 條第1 項所指例外情形，應有證據能力。
四、被告以外之人於審判外之陳述，雖不符刑事訴訟法第15 9條
    之1 至第159 條之4 等4 條之規定，而經當事人於審判程序
    同意作為證據，法院審酌該言詞陳述或書面陳述作成時之情
    況，認為適當者，亦得為證據，刑事訴訟法第159 條之5 第
    1 項定有明文。本件林煜泰、鄭博懷、吳宜真、乙○○、黃
    賀婷、陳昱達等人於警詢中之陳述，對被告甲○○而言，均
    係審判外之言詞陳述，惟被告甲○○及指定之辯護人、檢察
    官於本院行準備程序及審理中均明示同意得為證據（見本院
    上更(三)字第63、79-82 頁），本院審酌證人陳述作成時之情
    況，並無出於不正方法之疑慮，認為適當，依上開規定，均
    得為證據。
五、按刑事訴訟法第158 條之3 規定：「證人、鑑定人依法應具
    結而未具結者，其證言或鑑定意見，不得作為證據。」所謂
    「依法應具結而未具結者」，係指檢察官或法官依刑事訴訟
    法第175 條之規定，以證人身分傳喚被告以外之人（證人、
    告發人、告訴人、被害人、共犯或共同被告）到庭作證，或
    雖非以證人身分傳喚到庭，而於訊問調查過程中，轉換為證
    人身分為調查時，此時其等供述之身分為證人，則檢察官、
    法官自應依刑事訴訟法第186 條有關具結之規定，命證人供
    前或供後具結，其陳述始符合第158 條之3 之規定，而有證
    據能力。若檢察官或法官非以證人身分傳喚而以告發人、告
    訴人、被害人或共犯、共同被告身分傳喚到庭為訊問時（例
    如刑事訴訟法第71條、第219 條之6 第2 項、第236 條之1
    第1 項、第248 條之1 、第271 條第2 項、第271 條之1 第
    1 項），其身分既非證人，即與「依法應具結」之要件不合
    ，縱未命其具結，純屬檢察官或法官調查證據職權之適法行
    使，此有最高法院96年度台上字第3527號判決可資參照。且
    如前所述，被告以外之人於偵查中向檢察官所為之陳述，除
    顯有不可信之情況者外，亦得為證據。本件林煜泰於檢察官
    偵查中所為證述，雖未經檢察官命其具結，惟檢察官係以被
    告之身分傳喚到庭接受調查，且所述亦無顯不可信之情形，
    依刑事訴訟法第159 條之1 第2 項及上開說明，所為證述自
    有證據能力。
六、傳聞法則乃對於被告以外之人於審判外之言詞或書面陳述，
    亦即針對被告以外之人於審判外以言詞或書面所為之供述證
    據而為規範。扣案物品即上開槍、彈，係以物品之存在本身
    做為證明事實之證據，為物證；卷附照片6 張，乃以科學、
    機械之方式，對於所拍攝內容所為忠實且正確之記錄，上開
    物品、照片在性質上亦非供述證據，無刑事訴訟法第159 條
    第1 項規定之適用，依法均有證據能力。
貳、實體方面：
一、訊據被告甲○○（甲○○於本院審理時已撤回其上訴，詳如
    後述）對於事實欄所載之事實，已據其於本院行準備程序及
    審理時坦承不諱（見本院上更(三)卷第63、87-89 頁），而其
    於警詢中亦供稱：「林煜泰看到他們在砸車就拿手槍往乙○
    ○射擊；第1 槍未擊發《如後所述，應係未擊中，而非未擊
    發》」等語（見警卷第3 頁），於本院前審準備程序及審理
    中供稱：「我當時是想嚇阻乙○○，所以把槍拿起來往地上
    擊發，並無要傷害他的意思，只是想學林煜泰嚇阻他，當時
    會開槍是出於自衛，要保護自己而已」等語（見本院上訴卷
    第76、96頁），亦坦承有持共犯林煜泰所有改造之槍、彈朝
    乙○○射擊之情事。證人即共犯林煜泰於警詢中證稱：「我
    當時看後面還有人拿木棍打我的車子，我就拿槍向後方開1
    槍不過沒有擊發《如前所述，應係未擊中》」等語（見偵字
    第23 710號卷第3 頁）；於檢察官偵查中證稱：「槍是我帶
    過去的，當時我坐在車子的駕駛座」等語（見偵字第22517
    號卷第53頁）。核與被害人即證人乙○○於檢察官偵查中結
    證：「我到案發地點旁邊的金礦咖啡，過了約5 分鐘後，甲
    ○○他們開了一輛銀色SENTRA 180的車子，我就走向車子，
    甲○○他們就倒車，那時車窗已經搖下，在車內開槍，第1
    槍朝我頭開，是坐駕駛座的人開的，我『蹲下』沒打到，第
    2 槍還是朝著我開，是從車內開出，第3 槍我確定是甲○○
    開槍打我的」等語（見偵字第22517 號卷第25-2 6頁、第69
    頁）；其於原審審理時證稱：「第2 槍我是看到甲○○從副
    駕駛座旁手伸出窗外並拿著槍，是甲○○開槍打我，我就中
    槍倒地，第3 槍現在印象模糊了」等語（見原審卷第207-21
    2 頁）。證人鄭博懷於警詢中證稱：「被害人來不及反應就
    被開槍，開3 槍，乙○○左大腿中1 槍」等語；於檢察官偵
    查中證稱：「我請乙○○出面幫我與甲○○協調處理錢的事
    情，乙○○約甲○○在建國國小那邊碰面，案發當天乙○○
    告訴我甲○○已經到了，乙○○就在路旁拿起類似木棍向甲
    ○○他們車子衝過去，乙○○到達車子邊時我就聽到2 聲槍
    聲，車子開走後再繞回來再開1 槍，後來乙○○就倒地了，
    我去扶乙○○，乙○○說是甲○○開槍」等語（見警卷第6
    頁、偵字第22517 號卷第14-15 頁），於原審審理時證稱：
    「當時乙○○從路邊隨手拿了1 支木棍敲打甲○○的車子，
    我在後面，然後我就聽到槍聲從車上開槍，開了1 槍之後他
    們車輛往前停了一下再開1 槍，車輛又轉回來再開了1 槍，
    甲○○的車第3 槍開完之後就開走了，乙○○告訴我是甲○
    ○開的槍」等語大致相符（見原審卷第123-13 1頁）。
二、依證人乙○○、鄭博懷、林煜泰上開證述及被告甲○○上開
    於警詢中之陳述，參以本件扣案之槍彈係屬彈匣式設計而非
    左輪手槍，如有1 槍未擊發，應屬卡彈，除以手動式退彈外
    ，應不可能再擊發第2 、3 槍等情觀之，可證案發當時共射
    擊3 槍，且射擊第1 槍之人應為林煜泰，射擊乙○○第2 、
    3 槍之人應為被告甲○○所為無訛。被告甲○○前此辯稱：
    「林煜泰射擊第1 槍沒有擊發」，林煜泰前此亦陳稱：「其
    拿槍向後方開1 槍不過沒有擊發」云云，顯與事實不符，無
    可採信。再者，被告甲○○於本院之自白除有證人乙○○、
    鄭博懷、林煜泰上開證述可資佐證外，並有警方於案發後在
    案發現場所拍攝之照片6 幀及扣案改造之手槍、子彈可資佐
    證（見警卷第27頁）。而上開槍、彈查扣後，經送內政部警
    政署刑事警察局以性能檢驗法及試射法鑑定結果認：「送鑑
    改造手槍（含彈匣1 個，槍枝管制編號：0000000000號）壹
    把，認係由仿BE RETTA廠84型半自動手槍製造之槍枝，換裝
    土造金屬槍管而成之改造手槍1 把可發射子彈具有殺傷力，
    而送鑑子彈2 顆，認係具8.9mm 金屬彈頭之土造子彈，均經
    實際試射，均可擊發，認均具殺傷力」，有內政部警政署刑
    事警察局95年10月25日刑鑑字第0950141405號槍彈鑑定書在
    卷可憑（見原審卷第70-72 頁）；送鑑定之彈頭1 顆、彈殼
    1 顆，認「係均已擊發之土造金屬彈頭、彈殼」，亦有內政
    部警政署刑事警察局95年10月18日刑鑑字第0950133509號槍
    彈鑑定書在卷可按（見偵字第22 517號卷第81-86 頁），足
    徵扣案之被告甲○○所持以射擊被害人乙○○之改造手槍1
    把子彈5 顆，均具有殺傷力，應屬槍砲彈藥刀械管制條例第
    4 條第1 項第1 款所管制之物品無訛。再者，被害人乙○○
    遭被告甲○○持上開槍彈射擊後，受有左膝開放性傷口並異
    物殘留體內、左膝臏骨骨折之傷害之事實，亦有高雄市立聯
    合醫院所出具之（乙種）字第T ：8-718 號、（乙種）字第
    T ：9-485 號診斷書在卷可憑（見警卷第28頁、偵字第2371
    0 號卷第85頁）。經本院前審依被告甲○○選任辯護人之請
    求向該院函詢被害人膝蓋傷之彈道走向結果，據覆稱：「乙
    ○○急診時，發現左外側約1 ×1 公分傷口，而Ｘ光與手術
    中發現疑似子彈異物是停留在左膝內側，稍稍高於外側傷口
    ，故推論行進方向為由外側向內側」等語，亦有該院96 年
    11月28日高市聯醫病字第0960007816號函在卷可憑（見本院
    上更(一)卷第91頁）。
三、被告甲○○於本院前審雖辯稱：「其僅在嚇阻乙○○敲打車
    子之舉動，絕無殺人之故意。係往地上之方向射擊，才會擊
    中乙○○之左膝蓋處，若有殺人之犯意，在車內舉槍往外向
    站立之乙○○射擊，理應擊中其身體要害位置，不可能僅射
    中其膝蓋位置。至於第3 槍係其與與林煜泰拉扯槍枝時，誤
    觸板機而擊發，茍係故意開槍射擊之殺人行為，以當時被害
    人受傷倒地之情形下，豈有未射中之理」云云。惟查：
  (一)於共犯林煜泰射擊之後，乙○○仍然繼續往前衝（見偵字第
    22517 號卷第14頁、原審卷第27頁），乙○○既係以站立之
    方式直奔而來，於奔跑之際，腿部必然抬起，被告甲○○是
    坐在右前乘客座上，位置較低，而其坐在車內持槍往外射擊
    ，當然以低空平射之方式朝乙○○低處射擊，否則伸出車外
    朝上空射擊或朝汽車旁之地下射擊，斷無射向乙○○之可能
    ，則於射擊後導致被害人左膝受傷，子彈異物停留在左膝內
    側，稍稍高於外側傷口，亦與常情相符，否則如以槍枝往地
    面射擊，其往上彈跳因而擊中被害人之機會已很微小，縱使
    有擊中，因係從地面彈跳上來，其角度亦應甚大，亦無所謂
    「稍稍」高於外側傷口之可言，何況被告甲○○於警詢及檢
    察官偵查中均未表示有何往地面射擊之情形，是其事後於本
    院前審改稱是往地面射擊云云，委無可信。
  (二)如前所述，在林煜泰持槍伸出窗外射擊第1 槍而將槍枝放置
    於自用小客車排檔處後，被告甲○○旋即接取手槍伸出左前
    車窗外朝乙○○射擊1 槍，擊中乙○○左膝，林煜泰駕駛車
    輛前行又轉回來，被告甲○○再射擊1 槍，由被告甲○○開
    槍射擊乙○○過程觀之，其等既手持槍枝直接朝乙○○射擊
    ，且於第2 槍致乙○○中槍倒地而無反抗能力後，再開車回
    來補射擊1 發，足見其等本身已有殺人之犯意存在，並非因
    乙○○之攻擊始予以反抗，是被告甲○○於本院前審主張正
    當防衛云云，尚屬無據。再者，被告甲○○係林煜泰駕車離
    去後又掉頭迴車時，再射擊第3 槍，亦即1 人開車1 人持槍
    射擊，既是在汽車行進中，林煜泰與被告甲○○各有所司，
    豈有拉扯槍枝機會而不慎誤觸扳機而擊發之理，是被告甲○
    ○於本院前審所辯：非故意開槍射擊，無殺人行為云云，無
    非卸責之詞，亦無可信。
四、槍彈為殺人之利器，以之朝人體發射子彈，有中彈身亡之可
    能，此為智慮成熟之被告甲○○所預見，則林煜泰駕駛自小
    客車搭載被告甲○○抵達現場，遭遇乙○○持木棒打擊車輛
    之挑釁後，林煜泰即取預藏之槍、彈射擊之，已表現其殺人
    之行為，嗣將槍枝置於自小客車排檔處，被告甲○○見狀復
    接續拿取該槍彈伸出右前車窗朝車右後方之乙○○再射擊之
    ，此際被告甲○○與林煜泰即有共萌殺人之默示犯意聯絡，
    亦即雙方基於相互間之默示合致，以共同犯罪之意思參與而
    分擔行為，被告甲○○射擊乙○○受傷後，林煜泰復迴車讓
    被告甲○○遂行其發射第3 槍，均係在同一殺人犯罪意思範
    圍內，各自分擔犯罪行為之一部，相互利用他人之行為，以
    達其犯罪之目的，尤以林煜泰對乙○○射擊第1 槍未擊中乙
    ○○後，被告甲○○接取以射擊，林煜泰復將緩行中之自小
    客車掉頭，讓被告甲○○再射擊1 槍，苟無置乙○○於死地
    之決意，豈有一不作二不休，對已無攻擊及抵抗力之乙○○
    ，再度持槍射擊之理，不能以事後所擊中者非乙○○之要害
    ，即認無殺人之犯意。是被告甲○○與林煜泰就殺人未遂及
    在車內未經許可而持改造手槍及子彈部分，與林煜泰有共同
    之犯意聯絡無訛。綜上所述，被告甲○○之前所辯各情，均
    無非可採，應以其事後於本院審理時之自白較合於真實可信
    ，本件事證明確，被告等此部分之犯行，均堪以認定。
五、核被告甲○○與已判決確定之林煜泰於95年8 月28日上午9
    時20分，在高雄市前金區○○○路107 號對面建國國小圍牆
    邊，持扣案改造手槍及子彈共同射殺乙○○而未造成死亡之
    所為，係犯槍砲彈藥刀械管制條例第8 條第4 項、同條例第
    12條第4 項之未經許可持有改造手槍、未經許可持有子彈罪
    及刑法第271 條第2 項、第1 項殺人未遂罪。檢察官於起訴
    書證據並所犯法條欄內雖漏未引用槍砲彈藥刀械管制條例第
    8 條第4 項、同條例第12條第4 項之規定，惟於犯罪事實欄
    內已敘及，是此部分犯罪事實應認為已經起訴，僅係法條漏
    列。被告甲○○與林煜泰就上開殺人未遂、未經許可持有改
    造手槍、子彈等犯行，有共同之犯意連絡及行為分擔，為共
    同正犯。按刑法於95年7 月1 日施行之前意圖供自己犯罪之
    用而持有槍枝、子彈，嗣即執該槍枝、子彈犯甲罪，如其意
    圖所犯之罪包含甲罪在內，應認其持有槍彈與甲罪之間有方
    法結果之關係，依修正前刑法第55條從一重處斷。若單純持
    有槍枝、子彈或意圖所犯之罪為甲罪以外之其他犯罪，以後
    另行起意持該槍彈犯甲罪，則其所犯持有槍彈罪與甲罪，即
    應依刑法第50條併合處罰（最高法院74年度第5 次刑事庭會
    議決議參照）。又行為人為犯特定罪而持有槍、彈，並於持
    有槍、彈後即緊密實行該特定犯罪，雖其持有槍、彈之時地
    與犯特定罪之時地，在自然意義上非完全一致，然二者仍有
    部分合致，且犯罪目的單一，依一般社會通念，認應評價為
    一罪方符合刑罰公平原則，如予數罪併罰，反有過度處罰之
    疑，與人民法律感情亦未契合；是於牽連犯廢除後，適度擴
    張一行為概念，認此情形為一行為觸犯數罪名之想像競合犯
    ，方屬適當（最高法院97年台上字第1880號判決意旨參照）
    。本件被告甲○○並未就共犯林煜泰在案發當日以前之持有
    改造手槍及子彈之行為有共同之犯意聯絡及行為之分擔，而
    如後所述，其係遲至林煜泰所駕駛之自小客車遭乙○○持木
    棒自其所駕駛之自用小客車右後方敲打該自用小客車的後車
    廂後，林煜泰取出藏放於駕駛座下腳踏板處之改造手槍時始
    知悉林煜泰攜帶有搶彈，且係於林煜泰持扣案改造手槍及子
    彈射殺乙○○未果，將改造手槍放置於自小客車排擋桿附近
    時，始拿取上開改造之手槍旋即對乙○○射殺，其持有槍彈
    及殺人之行為在時間及空間上即為密接，犯罪目的單一，依
    上開最高法院之判決及決議意旨，應論以想像競合犯，是核
    被告甲○○所犯上開三罪，係一行為而觸犯數罪名之想像競
    合犯，應依刑法第55條之規定從較重之殺人未遂罪處斷。被
    告甲○○已著手於殺人之犯罪行為之實行，而未至被害人乙
    ○○死亡之結果，為未遂犯，爰依刑法第25條第2 項之規定
    減輕其刑。
六、原審就被告甲○○部分認其犯罪事證明確，據以論罪科刑，
    固非無見；惟如後所述，被告林煜泰射擊後，將槍彈放置於
    其右側之小客車排檔處，被告甲○○見狀後始萌生非法持有
    槍、彈殺人犯意，而與被告林煜泰取得默示之犯意聯絡，坐
    在小客車右前座之被告甲○○始自其左側排檔處接取被告林
    煜泰放置之槍、彈進行殺人之射擊行為，並非自始即打電話
    叫林煜泰攜帶槍、彈到場；原判決認被告甲○○係與已判決
    確定之共犯林煜泰預萌殺人之犯意，共同攜帶槍彈同往上開
    地點，俟被告林煜泰用槍後，即自「被告林煜泰之手中」接
    取槍、彈，即與事實不合。檢察官循告訴人之請求以被告甲
    ○○案發後迄未與告訴人達成和解，原判決僅量處有期徒刑
    7 年顯屬輕縱等語提起上訴，指摘原判決不當，惟如後所述
    ，雙方係因賠償金額談不攏，而非無和解之意願，是檢察官
    之上訴為無理由，但原判決關於被告甲○○部分既有如上所
    述可議，自屬無可維持，應由本院將原判決關於被告甲○○
    部分撤銷改判。爰審酌被告甲○○持有槍彈之時間較短，情
    節較共犯林煜泰輕，犯後已於本院審理時坦承不諱，殺人之
    犯罪動機與目的、教育程度為高中肄業（見警詢筆錄），持
    改造手槍之手段、生活狀況，被害人所生損害，雙方因賠償
    金額認知上有異，致無從達成和解等一切情狀，仍量處有期
    徒刑7 年。扣案之仿BERETTA 廠84型半自動手槍1 支（槍枝
    管制編號：0000000000號），係違禁物，不問屬於犯人與否
    ，爰依刑法第38條第1 項第1 款規定宣告沒收。被告甲○○
    等用以行兇之上開具有殺傷子彈5 顆，其中3 顆已經擊發，
    另扣案之子彈2 顆亦因試射而滅失，已不具子彈之功能，非
    違禁物，故不另宣告沒收，附此敘明。
七、公訴意旨另以：甲○○基於殺人之犯意，於95年8 月28日上
    午7 、8 時許，以電話與林煜泰聯絡，告知伊與乙○○等人
    相約處理債務，有人要打伊，叫林煜泰攜帶槍、彈到場，林
    煜泰乃與甲○○共同基於殺人之犯意聯絡，依約自其住處取
    出具殺傷力之改造手槍1 支及土造子彈5 發，於同日上午9
    時許攜帶該槍、彈駕駛自用小客車至高雄市○○路搭載甲○
    ○，於同日上午9 時20分許到達案發現場，旋由林煜泰持槍
    先向乙○○射擊1 槍未中，嗣再由甲○○持槍先後向乙○○
    射擊子彈2 發，因認甲○○叫林煜泰攜帶槍、彈到場，林煜
    泰依約自其住處取出具殺傷力之改造手槍1 支及土造子彈5
    發，於同日上午9 時許攜帶該槍、彈起，至甲○○持槍射殺
    乙○○前之行為，亦涉犯未經許可持有可發射子彈具有殺傷
    力之槍、彈罪嫌。惟訊據被告甲○○則否認有此部分犯行，
    辯稱：「伊未以電話叫林煜泰攜帶槍、彈到場」等語。經查
    ：證人即林煜泰於警詢及95年9 月7 日檢察官偵查初訊中固
    均證稱：「甲○○打電話叫我拿槍過去」云云。惟其事後於
    95年10月12日檢察官訊問時具結證稱：「甲○○沒有打電話
    叫我拿槍過去」、「我用1 個黑色袋子裝著，放在腳踏板，
    是我拿起來要嚇阻時，甲○○才知道」等語（見偵字第 225
    17號偵查卷第72頁），於原審審理中亦具結證稱：「我私下
    有帶槍過去，甲○○不知道我帶槍去」等語（見原審卷第23
    3 頁）；而本件係因乙○○於95年8 月28日上午8 時許，撥
    電話給被告甲○○，相約於95年8 月28日上午9 時許，在高
    雄市前金區○○○路107 號對面建國國小圍牆邊見面談判。
    被告甲○○接聽電話後旋要求友人黃賀婷、吳怡真開車載其
    至現場。被告甲○○至現場後發現乙○○、鄭博懷方面有多
    人在場，認可能對其不利，始打電話央請友人林煜泰開車前
    來協助，林煜泰應允後，始攜帶上開改造手槍及土造子彈5
    顆，前往搭載被告甲○○，並非自始即由林煜泰前往現場，
    此已經被告甲○○供述甚明，並經證人吳宜真、黃賀婷於警
    詢中之證述在卷，足證被告甲○○初無鬥毆之意，而其至現
    場後發現乙○○、鄭博懷方面有多人在場，認為可能對其不
    利，始打電話央請友人林煜泰開車前來協助，倉促之間是否
    即有向林煜泰借槍彈使用之情形，亦值懷疑；此外，復查無
    其他確切證據足資證明被告甲○○有此部分犯行，被告甲○
    ○被訴此部分犯罪尚屬不能證明，惟公訴人認此部份與前開
    被告甲○○被認定有罪之未經許可持有可發射子彈具有殺傷
    力之槍、彈罪部分有實質上一罪關係，故不另為無罪之諭知
    。
八、被告甲○○於本院審理時已撤回上訴（見本院上更(三)卷第63
    、65頁）；同案被告林煜泰部分，均經本院前審判決確定，
    故不另論列，附此敘明。
據上論結，應依刑事訴訟法第369 條第1 項前段、第364 條、第
299 條第1 項前段，槍砲彈藥刀械管制條例第8 條第4 項、第12
條第4 項，刑法第11條前段、第28條、第271 條第2 項、第1項
、第55條、第25條第2 項、第38條第1 項第1 款，判決如主文。
本案經檢察官李門騫到庭執行職務。
中    華    民    國    97    年    10    月    15    日
                  刑事第四庭    審判長法  官  蕭權閔
                                      法  官  陳吉雄
                                      法  官  李嘉興
以上正本證明與原本無異。
如不服本判決應於收受本判決後10日內向本院提出上訴書狀，其
未敘述上訴理由者，並得於提起上訴後10日內向本院補提理由書
狀（均須按他造當事人之人數附繕本）「切勿逕送上級法院」。
中    華    民    國    97    年    10    月    15    日
                                      書記官  郭榮芳
附錄本件判決論罪科刑法條：
槍砲彈藥刀械管制條例第8條第4項：
未經許可，持有、寄藏或意圖販賣而陳列第1項所列槍枝者，處3
年以上10年以下有期徒刑，併科新臺幣700萬元以下罰金。
槍砲彈藥刀械管制條例第12條第4項：
未經許可，持有、寄藏或意圖販賣而陳列子彈者，處5年以下有
期徒刑，併科新台幣300 萬元以下罰金。
刑法第271條
殺人者，處死刑、無期徒刑或 10 年以上有期徒刑。
前項之未遂犯罰之。


司法院資訊處製作；財團法人民間司法改革基金會備份。
